臺灣高等法院刑事判決　　　　　　 94年度上更(一)字第166號
上　訴　人　臺灣士林地方法院檢察署檢察官
被　　　告　甲○○
選任辯護人　林月雪律師
　　　　　　江鶴鵬律師
上列上訴人因證券交易法等案件，不服臺灣士林地方法院90年度
訴字第2 號，中華民國90年12月31日第一審判決（起訴案號：臺
灣士林地方法院檢察署89年度偵字第4696號），提起上訴，經判
決後，由最高法院發回更審，本院判決如下：
    主  文
原判決撤銷。
甲○○以詐術得財產上不法之利益，處有期徒刑伍月。如易科罰
金以參佰元折算壹日。
    事  實
一、甲○○於民國八十九年四月十一日，與統一綜合證券股份有
    限公司（以下簡稱統一公司）汐止分公司，訂立委託買賣證
    券受託契約（帳號：Ｒ—○○九○三六之五號），委託統一
    公司汐止分公司，在集中交易市場報價以買賣在證券交易所
    上市之有價證券。詎其明知在其名下坐落台北縣汐止市○○
    ○路一巷二九號十一樓之房屋及土地，已於八十九年一月十
    七日出賣不知情之張經華，竟意圖為自己不法之利益，於八
    十九年四月十二日持前開房屋之房屋稅繳款書、地價稅繳款
    書前往統一公司汐止分公司，佯於開立信用帳戶提供不動產
    證明價值評估表上「不動產所有權人簽章」欄簽名蓋章，表
    示其係上開房屋所有權人，並申請開立信用交易帳戶（帳號
    ：五八五Ｒ○一四九四號），致使統一公司汐止分公司承辦
    人員陷於錯誤，遂同意其開立信用交易帳戶，並給予信用額
    度進行交易，因而取得在統一公司汐止分公司給予融資融券
    以進行股票信用交易之財產上利益。旋甲○○於開立信用交
    易帳戶完成後，於開戶同日 (十二日），以電話委託統一公
    司汐止分公司之營業員林月琴，以每股新台幣 (下同）四十
    一．七元及八十五元之價格，分別融資買進碧悠公司股票十
    七萬股、源興公司股票八萬股，，復分別於同年四月十二日
    、十三日以每股四十一．一元及七十七元之價格融券賣出，
    惟嗣後均未依約履行交割義務，始查知上情。
二、案經統一綜合證券股份有限公司訴由臺灣士林地方法院檢察
    署偵查起訴。
    理  由
一、訊據被告甲○○矢口否認有何詐欺犯行，辯稱：伊當時以為
    房屋、地價稅繳款書僅是審查有無繳稅而已，而申請書皆為
    證券公司營業員辦的，其不知是用來作為財力證明之用；至
    於融資、融券違約交割部分，本來伊資力是足以支付，後來
    是因為不知道信用交易股價低於前日收盤價不能當日賣出 (
    當沖）之規定，而證券公司不讓其於當日賣出源興股票，才
    會因不夠錢補足而違約交割云云。辯護人補稱：檢察官起訴
    書證據清單三 (指委託買賣證券受託契約）、四 (指開立證
    券信用交易帳戶申請書）的資料，都不是被告所寫，只有簽
    名是被告的，且元大證券股份有限公司 (下稱元大公司）也
    只有跟被告核定二級而已，告訴人憑什麼核定為四級，是告
    訴人自己徵信不實，被告從來沒有隱瞞告訴人的意思云云。
    惟查：
(一)告訴人之代理人陳宏模於(1)八十九年十一月廿一日於偵查中
    指稱：開戶完成後，伊等將稅單交給代書去調謄本，等謄本
    調回後已是第三天了，開戶當時被告也有提供元大信用帳戶
    給伊等，所以伊等才相信他有資力（詳見偵查卷第五七頁）
    。(2)九十年八月二十一日於原審中稱：依照信用交易辦法之
    規定，只要他能提供連續買賣十筆以上者，累計成交金額滿
    一百五十萬元者，就可以開立信用交易帳戶。而連續買賣則
    是指只要在公開交易市場上有買賣紀錄即可。另除上述條件
    外，還要提供資力證明，然後伊等會視資力證明給他們一個
    額度。資力證明如不動產證明、存摺等，不一定要設定擔保
    。當初是公司經辦人員有要他拿出不動產證明出來，包括權
    狀、稅款單等，而一般情況，伊等都會經過徵信才會讓他們
    使用，但本件在徵信的過程中，被告已經使用。另徵信的過
    程中，有的營業員是在徵信後才會讓他們進行融資買賣，有
    的營業員在徵信前就讓申請人直接進行融資買賣。有告知申
    請人提供資力證明的目的，因為要核給他們一個額度，所以
    才會跟他們要資力證明，而且必須是現在的證明（詳見原審
    卷第六七頁至第六八頁）。
(二)證人即統一公司之營業員林月琴於九十年十二月十二日於原
    審證稱：開戶要付財力證明，且被告有附房屋稅的證明，審
    核的話是由後勤主管，是由副理趙英資來負責。實質審核的
    人是稽核人員，也是後勤的主管之一。初步審核是櫃檯人員
    。稽核人員是要審核所附財力證明是否正確。因為被告當時
    急著要下單，所以伊等就去查詢元大證券，發現他的信用良
    好，所以才讓他下單。原則上只要開完戶後還要經過查證他
    所附的財力證明是否正確，如果正確才能夠讓他下單。當時
    被告表示要下單，是伊受理的，之前伊等去查元大證券，發
    現他的交易都正常，之後伊等發現他的財力證明是以前的，
    也查到他的房子賣掉了，所以要他再補財力證明過來，他也
    有說好。會向客戶解釋提供財力證明的用途，且被告一來就
    指定要開信用戶，且被告有在元大開過信用帳戶，所以他應
    該知道，伊等就沒有解釋了（詳見原審卷第一００頁至第一
    ０二頁）。
(三)證人高豪成於九十年十二月十二日於原審證稱：開戶時，只
    要是本人，有提出財力證明時，伊等就讓他們開戶，但要等
    到隔天伊等查明後才能讓他下單，但被告表示很急，稽核人
    員因還沒有完成稽核，所以伊等才去查詢元大證券發現他的
    信用交易狀況正常且已使用一段時間，伊等才判斷沒有問題
    ，所以才讓他下單，後來盤中時，伊等發現他所附的財力證
    明有問題，伊等有詢問他本人，因為第一次下單伊等都會要
    求是本人來下單，是伊本人在電話中向他表示所有權人不是
    他，他本人則表示怎麼會，另表示是否是有錯，他又表示有
    其他的財力證明可以提供。伊會打電話給他，是因為稽核人
    員告訴伊說查不到地號，所以伊才會打電話問他這件事。正
    常都是查核無誤後，才會讓客戶下單，除非是客戶很急有要
    求伊等讓他下單，伊等才會例外先去查詢他在其他公司的信
    用交易情形後，才讓他下單。（詳見原審卷第一０三頁至第
    一０四頁）。
(四)被告向統一公司汐止分公司申請開立信用交易帳戶及辦理有
    價證券融資融券買賣，並委託統一公司汐止分公司在集中交
    易市場報價以買賣在證券交易所上市之有價證券等情，此有
    開立證券信用交易帳戶申請書、融資融券契約書、委託買賣
    證券受託契約書等影本各一份在卷（見偵查卷第第八頁、九
    頁、六十一頁）。再被告在開立信用帳戶時，在「開立信用
    帳戶不動產證明價值評估表」中，就原其名下已出賣之房屋
    ，仍於不動產所有權人簽章欄中簽名蓋章之，此有「開立信
    用帳戶不動產證明價值評估表」影本在卷（見偵查卷第十頁
    ）。另被告於客戶自填徵信資料表上，資產狀況欄個人財產
    總值五百萬以上空格打勾，並於希望單日買賣最高額度：填
    寫四百九十九萬元，亦據被告自承在卷，且有客戶自填徵信
    資料表乙紙附於本院卷第六十一頁可稽。
(五)被告以台北縣汐止市○○○路一巷二九號十一樓之房屋稅、
    地價稅繳款書於開立信用交易帳戶時證明其資力之事實，此
    有房屋稅、地價稅繳款書各一份在卷（見偵查卷第七頁）。
    前開房屋已於八十九年一月十七日出售予張經華之事實，此
    有土地及建物登記謄本各一份在卷（見偵查卷第廿二頁至第
    廿三頁）。
(六)原審法院函查被告於汐止市農會00000000000號
    帳戶，自八十八年六月一日至八十九年六月三十日之交易明
    細，此有九十年二月十二日，台北縣汐止市農會北縣汐農信
    字第九００四二七號函一份在卷（見原審卷第廿二頁至第卅
    四頁）。依該函所附交易明細，被告在該農會之存款，於八
    十九年四月十一日僅存一千九百零六元，同年月十二日固有
    股款入帳一百一十四萬餘元，但於同年月十三日即支出一百
    零五萬，再於同年月十四日支出三十八萬五千元，至同年月
    十七日該帳戶僅存一元。被告於本院九十四年九月十四日審
    判期日亦自承：當時我在汐止農會一百多萬元存款，只是可
    用現金，我還有衛浴生意的應付帳款要負擔等語，參照上開
    存款提領情形，可知被告於汐止農會之一百一十四萬餘元入
    帳，均用以支付其生意上的應付帳款，當時並無多餘款項可
    用以充作股票信用交易之保證金額。另原審函查被告在元大
    證券有限公司 (下稱元大公司）汐止分公司之開戶資料及交
    易明細，得知被告自八十七年五月六日在該公司開戶，並於
    八十九年三月四日簽訂融資融券契約書，自同年月六日即以
    融資方式進行股票買賣，亦有該公司九十年二月六日函檢附
    之附件可參 (見原審卷第三十六頁至四十二頁)。
(七)被告以電話委託統一公司汐止分公司融資融券買賣碧悠、源
    興、國巨股份等情，有合併買賣報告書暨交割憑單、委託書
    等影本及錄音帶暨譯文一份在卷 (參偵查券第十二頁至第十
    五頁、第四二頁至第四五頁）；嗣被告違約交割，亦有違約
    價差表乙份可憑 (參偵卷第二十一頁）。
(八)綜上可知，被告向統一公司汐止分公司申請開立信用交易帳
    戶時，在汐止農會已無多餘存款可充作信用交易保證金，則
    是否有不動產可供作擔保，攸關重要。又被告在元大公司汐
    止分公司已簽署過融資融券買賣契約書，並自八十九年三月
    間起融資買賣股票，應知當時政府有平盤下不得放空之規定
    ，所辯不知平盤下不得放空，致無法賣出源興股票，才會違
    約交割云云，即無可採。再依告訴代理人之指述及證人林月
    琴、高豪成之證詞，可知被告確於八十九年四月十二日，以
    其已出賣房、地之房屋稅繳款書、地價稅繳款書向統一公司
    申請開立信用交易帳戶，並在客戶自填徵信資料表上表示其
    個人資產總值五百萬元以上，開立信用帳戶提供不動產證明
    價值評估表上以所有權人身分簽名蓋章，以此潛冒所有權人
    之詐術，騙取統一公司汐止分公司同意其開立信用交易戶，
    致使該公司陷於錯誤，而同意其融資、融券買賣股票，以此
    不法獲取信用交易之利益。此由證人高豪成嗣查出被告所提
    資料不實而加質疑時，被告尤堅詞否認，表示會另提其他證
    明乙節益明。被告雖辯稱不知告訴人要求提供前開房屋稅、
    地價稅之繳款書之目的云云。惟被告於八十九年四月十二日
    申請開立信用交易帳戶時所填寫「開立信用帳戶提供不動產
    證明價值評估表」，已可證明被告明知開立信用交易帳戶，
    必須提供財力證明，且填寫上揭評估表，即係表示其有不動
    產，以作為其財力之證明。上揭評估表除簽章部分被告承認
    係其簽名外，其餘申請人姓名等項，文字娟秀，與被告自簽
    姓名之字跡顯然有別，辯護人辯稱非被告書寫，自屬可信。
    然工商社會顧客至上，統一公司汐止分公司承辦人員為服務
    顧客，依被告提供之資料，代為填寫，再由被告簽章確認，
    並不影響被告潛冒為上開不動產所有權人之事實。是被告辯
    稱其不知告訴人要求提供前開房屋稅、地價稅之繳款書之目
    的，評估表內容非其親自書寫云云，顯係飾卸之詞。至依臺
    灣證券交易所股份有限公司證券辦理有價證券買賣融資融券
    業務操作辦法第十一條第四項規定「證券商受理開立信用帳
    戶，應詳實徵信確認委託人合於開戶條件，具體徵信方法、
    徵信資料、徵信結果載明信用帳戶申請書，並填製開戶卡載
    明開戶日期編列帳號」。雖告訴人公司受理被告開立信用帳
    戶，本應詳實徵信確認被告是否合於開戶條件，惟依上開證
    人陳宏模、林月琴、高豪成之證詞，可知通常情形，開戶時
    須提出財力證明，才會讓顧客開立信用交易帳戶，進行融資
    融券，若申請開戶之初，被告不以上開不動產所有權人自居
    ，偽填上開評估表，且表示急於下單，統一公司汐止分公司
    承辦人員亦不致誤以為其係有相當資力之人，而陷於錯誤，
    同意其先行信用交易，嗣再請求元大公司傳真被告在該公司
    之交易資料，請代書調閱上開不動產之謄本，俟查證系爭不
    動產業已出售他人時，被告已然於開戶同日以融資方式下單
    買進股票，嗣並因實無資力，而違約交割，則被告確有施用
    詐術，致統一公司汐止分公司承辦人員陷於錯誤，同意其開
    立信用交易帳戶，給予信用額度進行交易之利益甚明，並不
    因統一公司汐止分公司承辦人員把關不嚴，即阻卻被告之違
    法。至統一公司汐止分公司於查明被告所提資料不實之後，
    猶讓被告下單進行信用交易，或係輕信被告將補提其他財力
    證明，或係基於其他考量，此部分被告並無施用詐術之行為
    ，不成立詐欺得利罪名，附此敘明，從而，被告、辯護人上
    開所辯，並不可採。事證明確，被告犯行堪予認定，自應依
    法論科。
二、按被告出具不實之財力證明，目的在騙取統一公司同意其使
    用信用交易帳戶融資買賣股票之利益，至取得信用交易帳戶
    後，下單買賣股票，盈虧均由被告自行負擔，告訴人並未有
    何交付財物之行為，核被告之行為，係犯刑法第三百三十九
    條第二項之罪名，公訴人認被告此部分犯行，係犯同法第三
    百三十九條第一項之詐欺取財罪名，尚有未洽，起訴法條應
    予變更。爰審酌被告並無前科，本件係誤判股票行情，思藉
    擴張信用方式豪賭賺取股票價差，造成告訴人代為交割，損
    失達一百八十餘萬元，被告迄未與告訴人和解等情，量處如
    主文之刑。又被告行為後，刑法第四十一條易科罰金之規定
    ，已於九十年一月十二日修正公布，新法規定：犯最重本刑
    為五年以下有期徒刑以下之刑之罪，而受六個月以下有期徒
    刑或拘役之宣告，因身體、教育、職業、家庭之關係或其他
    正當事由，執行顯有困難者，得以一元以上三元以下折算一
    日，易科罰金。而舊法係規定：犯最重本刑為三年以下有期
    徒刑以下之刑之罪，而受六個月以下有期徒刑或拘役之宣告
    ，得易科罰金，二者相較，自以新法規定有利於被告，爰依
    刑法第二條第一項但書規定，適用修正後刑法第四十一條規
    定，諭知易科罰金之折算標準示懲。
三、公訴及上訴意旨另以：甲○○明知自己無資力大量買入及賣
    出在證券交易所上市之股票，竟於開立信用交易帳戶完成後
    ，旋於開戶同日（十二日），以電話委託統一公司汐止分公
    司之營業員林月琴，以每股新台幣（下同）四十一．七元及
    八十五元之價格在集中交易市場報價，業經有人承諾接受而
    分別融資買進碧悠公司股票十七萬股、源興公司股票八萬股
    ，復分別於八十九年四月十二、十三日以每股四十一．一元
    及七十七元之價格在集中交易市場報價，業經有人承諾接受
    而分別融券賣出碧悠公司股票十七萬股、源興公司股票八萬
    股，再於八十九年四月十四日以每股五十九元之價格在集中
    交易市場報價，業經有人承諾接受而融資買進國巨股票十二
    萬股，惟均未依約履行交割，足以影響證券交易市場之秩序
    。又證券交易法第一百五十五條第一項第一款，修正當時行
    政院所提修正理由謂：(一)有第一款之行為，即足以破壞市
    場交易秩序及公平，爰刪除「意圖影響市場行情」等要件，
    並於第一款增列「不履行交割」之情形。由此觀之，「足以
    影響市場交易秩序」，並非該罪之結果要件，當係屬於「描
    述性之構成要件」，亦即描述一有不履行交割之情形，當然
    會造成「足以影響市場交易秩序」云云。因認此部分亦涉犯
    證券交易法第一百五十五條第一項第一款、第一百七十一條
    之罪名。經查：
(一)、按證券交易法第一百五十五條第一項第一款規定對於在證
    券交易所上市之有價證券，在集中市場報價，業經有人承諾
    接受而不實際成交或不履行交割，足以影響市場秩序者，構
    成「違約不交割」。嗣證券交易法於九十四年五月十八日修
    正，上開條文並無修正，僅於同法第一百七十一條處罰條文
    提高其法定刑為處三年以上十年以下有期徒刑，得併科一千
    萬元以上二億元以下罰金而已，先此敘明。行政院修正草案
    固有如上述意旨所指修正意見，然並未為立法委員所採，立
    法要旨已明白揭示：一、針對過去實務執行上發生的問題，
    重新界定本條犯罪構成要件，期使本條規定更臻明確，執行
    更具效果 (參本院九十一年度上訴字第六二0號卷第二十頁)
    ，顯係將「足以影響市場秩序」作為客觀構成要件要素。又
    所謂「描述性構成要件要素」，係指描述經由認識即可確定
    的事實的要素，例如殺人罪的「人」，放火罪的「住宅」等
    是，相對的，所謂「規範性構成要件要素」，則指要經過適
    用法律之人的價值判斷才能確定其意義者。本條須「足以影
    響市場秩序」始能成立，則違約交割是否足以影響市場秩序
    ，須適用法律之人進一步審酌違約交割之情節始能認定，顯
    係屬「規範性構成要件要素」甚明，如係屬行為犯之規定，
    實不必加上「足以影響市場秩序」之文字，反成蛇足矣！又
    違約不交割，本質上為民事債務不履行的行為，美、日立法
    例均未以刑罰加以制裁。鑑於刑罰具有「最後手段性」的特
    質，解釋上自不宜過寬。且既稱「足以影響市場之秩序」，
    在刑法上即屬於所謂之具體危險犯，除須具有違約交割之事
    實外，尚須其情形需足以影響市場秩序者方得以本罪相繩。
    且就文義言之，所謂「足以影響市場交易秩序」，應係指足
    以影響整體股票交易市場而言，不包括影響個別證券商在內
    ，是應視實際報價數量、金額之多寡以及該股票之價量變化
    及與同類股及大盤價量變化相較而綜合論斷。並非一有違約
    交割情事，造成證券商損害，即可認為影響市場交易秩序。
    本院函請行政院金融監督管理委員會證券期貨局詢問證券交
    易法第一百五十五條第一項第一款所稱之「足以影響市場秩
    序」是否有客觀之認定標準，復稱：係就行為人單一或全部
    有價證券之違約金額及其過去交易各該有價證券是否有價、
    量、成交比重--等異常情事，據以行為人於違約發生後，對
    整體證券市場或該有價證券交易是否有影響等語，有該局九
    十四年四月二十一日函可稽 (參本院卷第二十一頁），其見
    解相近。
(二)、查被告於八十九年四月十二日融資買進碧悠股票十七萬股
    、源興股票八萬股，分別於八十九年四月十二、十三日融券
    賣出碧悠股票十七萬股、源興股票八萬股，再於八十九年四
    月十四日融資買進國巨股票十二萬股，惟均未依約履行交割
    之事實，業據被告供承不諱，核與告訴代理人陳宏模之指訴
    相符，並有違約發生聯彙總檔影本一份、合併買賣報告書暨
    交割憑單影本三份、委託書影本五份、委託回報明細表影本
    五份、違約價差表影本一份、八十九年四月十二日至四月十
    四日電話錄音譯文一份附卷可稽。然查：（一）被告於八十
    九年四月十二日所買進及賣出之碧悠股票股數分占當日碧悠
    股票總成交股數○．一八﹪，其違約金額分別為七、○八九
    、○○○元及六、九八七、○○○元，其比率均甚低；（二
    ）被告於八十九年四月十二日所買進之源興股票股數占當日
    源興股票總成交股數○．四五﹪、四月十三日賣出之股數占
    當日源興股票總成交股數○．五一﹪，其買賣違約之金額分
    別為六、八○○、○○○元及六、一六○、○○○元，其比
    率亦均甚低；（三）被告於八十九年四月十四日所買進之國
    巨股票股數占當日國巨股票總成交股數○．一七﹪（含另於
    元大證券委託買進十二萬股），其買進違約之金額為七、○
    八○、○○○元，其比率亦甚低，被告違約不履行交割義務
    ，數量尚屬輕微，而券商於將該名投資人違約情事申報後各
    該股票之價量變化並不大，業經台灣證券交易所股份有限公
    司 (下稱證交所）九十年九月十四日以台證（九十）密字第
    ○二三四五六號函分析在卷。嗣本院函請說明違約交割金額
    之計算方式，證交所復稱：違約金額為委託買進與賣出成交
    金額之合計數，而其「未履行交割義務之金額」，則為委託
    買賣相抵之金額，有該所九十四年七月十一日函可參 (見本
    審卷第六十七頁），告訴人依此重新計算違約交割金額結果
    ，減少為三千四百十一萬六千元，有告訴人陳報狀乙紙可參
    （參本審卷第九十七頁），較本院前審認定之數額更低。被
    告違約交割之股票僅三支，各支占當日個股成交比重又不足
    百分之○．五；違約金額三千餘萬元在整體的股票市場，亦
    屬微乎其微。又被告當時在元大公司買賣源興股票八萬五千
    股、國巨股票十二萬股，有客戶交易明細表可參，與本件買
    賣數額，並無異常情事。此外，遍查全卷，並無證券交易市
    場因本件違約交割案而影響及交易秩序之危險情形，尚難認
    被告未依約履行交割，已達影響市場交易秩序之程度，自不
    成立該條之罪名。惟公訴人認此部分罪嫌與上開詐欺論罪部
    分，有牽連犯裁判上一罪之關係，此部分爰不另為無罪之諭
    知。
四、原判決撤銷之理由：
    原審判決認告訴人公司於同意被告開戶進行信用交易前，曾
    查詢其於其他證券公司之交易紀錄，而於查出被告財力不實
    後，並未立即停止被告信用交易，而僅要求被告再補財力證
    明，仍任由被告下單交易，認不成立詐欺罪名，固非無見。
    惟被告確有潛冒上開不動產所有權人身分，嗣於證人高豪成
    質問時，仍堅詞否認，又表示有其他的財力證明可以提供等
    語，其施用詐術以遂行開立信用交易帳戶之目的甚明，並已
    致統一公司汐止分公司承辦人員錯誤，而同意其使用信用交
    易，已如前述，原審疏未審究及此，遽為被告無罪之諭知，
    容有未洽，檢察官上訴意旨指摘原判決此部分不當，為有理
    由，自應由本院撤銷改判如主文第一項所示。
五、據上論斷，應依刑事訴訟法第三百六十九條第一項前段、第
    三百六十四條、第二百九十九條第一項前段、第三百條，刑
    法第二條第一項，第三百三十九條第二項、刑法第四十一條
    第一項前段、罰金罰鍰提高標準條例第一條前段、第二條，
    判決如主文。
本案經檢察官周誠南到庭執行職務。
中　　華　　民　　國　　94　　年　　9 　　月　　28　　日
　　　　　　　　　刑事第七庭審判長法　官  蔡秀雄
　　　　　　　　　　　　　　　　  法　官  蔡光治
　　　　　　　　　　　　　　　　  法　官  陳世宗
以上正本證明與原本無異。
如不服本判決，應於收受送達後十日內向本院提出上訴書狀，其
未敘述上訴之理由者並得於提起上訴後十日內向本院補提理由書
（均須按他造當事人之人數附繕本）。
                                  書記官  何閣梅
中　　華　　民　　國　　94　　年　　9 　　月　　28　　日
